【裁判字號】    90,家訴,12
【裁判日期】    900301
【裁判案由】    確認婚姻關係不存在等
【裁判全文】
臺灣高雄地方法院民事判決  九十年度家訴字第一二號
    原      告  乙○○
    被      告  甲○○
右當事人間確認婚姻關係不存在事件，本院判決如左：
    主      文
確認原告與被告間之婚姻關係不成立。
原告其餘之訴駁回。
訴訟費用由被告負擔。
    事      實
甲、原告方面：
  一、聲明：請求確認原告與被告間婚姻關係不成立；並請准予撤銷登記；訴訟費用
      由被告負擔。
  二、陳述：按民法第九百八十二條第一項規定：「結婚，應有公開儀式及二人以上
      之證人。」，若欠缺該項結婚之形式要件，依同法第九百八十八條第一項規定
      ，其結婚無效。查原告與被告之戶籍，雖登記雙方於民國八十三年九月十五日
      結婚，惟兩造既未舉行公開之儀式，依照前開規定，兩造間之婚姻自屬無效，
      惟戶籍上仍登記兩造為夫妻，因此，原告自有訴請確認兩造間婚姻無效之必要
      。
  三、證據：提出戶籍謄本一份、結婚證書影本一份為證，並聲請傳訊證人劉菊英。
乙、被告方面：
  一、聲明：駁回原告之訴；訴訟費用由原告負擔。
  二、陳述：八十三年九月十五日結婚沒有宴客，我們沒有舉行儀式，鄰長也是我們
      結婚後才知道。
    理      由
一、按「結婚，應有公開儀式及二人以上之證人。經依戶籍法為結婚之登記者，推定
    其已結婚」、「結婚不具備第九百八十二條第一項之方式者，無效」民法第九百
    八十二條及第九百八十八條第一款分別定有明文。準此，婚姻倘無公開儀式及二
    人以上之證人者，縱依戶籍法業為結婚之登記者，當事人亦得舉證證明未曾履行
    公開儀式及二人以上證人之婚姻方式，而推翻已結婚之推定。又按民事訴訟法第
    五百六十八條第一項所定婚姻無效之訴與確認婚姻成立或不成立之訴，兩者不同
    ，所謂確認婚姻不成立之訴，係主張無結婚之事實，而有婚姻之形式；至於婚姻
    無效之訴，則係主張有結婚之事實，而其行為無效而言。本件原告主張兩造未依
    民法第九百八十二條之規定舉行公開儀式，亦即無結婚之事實，僅在戶籍上為結
    婚之登記，而有婚姻之形式，自應提起婚姻不成立之訴。
二、本件原告主張兩造戶籍登記於八十三年九月十五日結婚，惟未曾舉行結婚之公開
    儀式等語，核與結婚證書上蓋章之介紹人劉菊英到庭證稱：「（八十三年九月十
    五日兩造結婚之事你可知情？情形如何？提示結婚證書並告以要旨）我知道，他
    們沒有公開的結婚的儀式，他們是拿結婚證書找我簽名的。」等語（見本院九十
    年二月二十二日言詞辯論筆錄），且被告亦自承：「八十三年九月十五日結婚沒
    有宴客，．．．．，我們沒有舉行儀式，鄰長也是我們結婚後才知道。」等語（
    見本院九十年二月二十二日言詞辯論筆錄），原告此之主張，自堪信為真實。從
    而，依上開法條規定，兩造間之結婚未具備成立要件，並未發生任何婚姻上之法
    律上效力，原告訴請確認兩造間婚姻不成立，為有理由，應予准許。
三、又按「戶籍登記事項自始不存在或自始無效時，應為撤銷之登記。」、「登記後
    發生訴訟者，應俟判決確定或訴訟上和解或調解成立後，再申請為變更、更正、
    撤銷或註銷之登記。」、「變更、更正、撤銷或註銷登記，以本人、原申請人或
    利害關係人為申請人。」戶籍法第二十五條、第二十七條、第四十五條分別定有
    明文。惟查本件婚姻既不成立，則該結婚登記事項屬自始不存在，依前揭條文之
    規定，應為「撤銷」登記之申請，故原告自於本件勝訴判決確定後，依上開規定
    以本人之名義向戶政機關為撤銷登記，毋庸判決撤銷，是原告另主張撤銷兩造結
    婚登記，即欠缺權利保護要件而無理由，應予駁回
四、結論：本件原告之訴為一部有理由、一部無理由，依民事訴訟法第七十九條但書
    ，判決如主文。
中      華      民      國    九十      年      三      月      一      日
                              臺灣高雄地方法院民事第二庭
~B法      官  曾吉雄
右正本證明與原本無異。
如不服本判決，應於送達後廿日內，向本院提出上訴狀。
中      華      民      國    九十      年      三      月      一      日
~B法院書記官  林國龍


司法院資訊處製作；財團法人民間司法改革基金會備份。
